【裁判字號】    99,交聲,1376
【裁判日期】    991014
【裁判案由】    違反道路交通管理處罰條例聲明異議
【裁判全文】
臺灣桃園地方法院交通事件裁定        99年度交聲字第1376號
原處分機關  交通部公路總局新竹區監理所桃園監理站
異  議  人  甲○
上列異議人因違反道路交通管理處罰條例案件，對於交通部公路
總局新竹區監理所桃園監理站於民國99年8 月25日所為之處分（
原處分案號：桃監裁罰字第裁52-DB0000000號），聲明異議，本
院裁定如下：
    主    文
原處分撤銷。
甲○汽車駕駛人，駕駛汽車經測試檢定酒精濃度超過規定標準，
吊扣普通重型機器腳踏車駕駛執照壹年，並應接受道路交通安全
講習。
    理    由
一、原處分意旨略以：異議人即受處分人甲○於民國98年9 月6
    日凌晨1 時14分許，騎乘車牌號碼006-DHP 號重型機車，行
    經在桃園縣大園鄉○○路與竹圍街口，因「酒醉駕車，經測
    定酒測值為0. 77MG/L 」，經桃園縣政府警察局大園分局員
    警以桃警局交字第DB0000000 號製單舉發，爰依道路交通管
    理處罰條例第35條第1 項第1 款、第24條第1 項第2 款等規
    定，裁處異議人罰鍰新臺幣（下同）4 萬5,000 元，吊扣駕
    駛執照12個月，並施以道安講習。
二、異議意旨略以：伊雖於上揭時、地酒後騎乘重型機車經警查
    獲，但同一酒後駕車之事實業經臺灣桃園地方法院檢察署檢
    察官依職權為緩起訴處分確定在案，並已繳納2 萬元，為何
    一罪二罰，請求撤銷罰款等語。
三、按汽車駕駛人，駕駛汽車經測試檢定酒精濃度超過規定標準
    者，處1 萬5,000 元以上6 萬元以下罰鍰，並當場移置保管
    該汽車及吊扣其駕駛執照1 年；又汽車駕駛人有第35條第1
    項規定之情形者，應接受道路交通安全講習，道路交通管理
    處罰條例第35條第1 項第1 款、第24條第1 項第2 款分別定
    有明文。
四、經查：
  (一)異議人甲○於上揭時、地，酒後騎乘前開重型機車，經桃園
    縣政府警察局大園分局員警舉發有「酒後駕車（經酒測酒測
    值達0.77MG/L）」之違規行為，嗣該員警將本件舉發通知單
    移送原處分機關處理，原處分機關經調查後仍認定異議人有
    前開違規行為而對之予以裁處罰鍰4 萬5,000 元、吊扣駕駛
    執照12個月，並施以道路交通安全講習；又異議人同一酒醉
    駕車之行為，因同時另犯刑法第185 條之3 之公共危險罪，
    業經臺灣桃園地方法院檢察署檢察官於98年10月20日以98年
    度偵字第20992 號為緩起訴處分，緩起訴期間為1 年，並應
    於緩起訴處分確定後向國庫支付2 萬元，緩起訴處分於99年
    11月10日期滿等情，為異議人與原處分機關所不爭執，並有
    本件舉發通知單、裁決書、桃園監理站機車駕駛人螢幕列印
    、上開緩起訴處分書及臺灣高等法院被告前案紀錄表各一份
    在卷（見本院卷第4 頁至第16頁）可稽，應甚明確，而堪認
    定。
  (二)基此，異議人確有前開酒後騎乘機車，且酒測值達每公升0.
    77毫克之違規事實，則原處分機關依上揭規定裁罰，固無不
    合，惟：
  1.按行政罰法第26條規定：「一行為同時觸犯刑事法律及違反
    行政法上義務規定者，依刑事法律處罰之。但其行為應處以
    其他種類行政罰或得沒入之物而未經法院宣告沒收者，亦得
    裁處之。前項行為如經不起訴處分或為無罪、免訴、不受理
    、不付審理之裁判確定者，得依違反行政法上義務規定裁處
    之。」，此即所謂一事不二罰之原則。究其立法目的，係因
    一行為同時觸犯刑事法律及違反行政法上義務規定時，由於
    刑罰與行政罰同屬對不法行為之制裁，而刑罰之懲罰作用較
    強，故依刑事法律處罰，即足資警惕時，實無一事二罰再處
    行政罰之必要，且刑事法律處罰，由法院依法定程序為之，
    較符正當法律秩序，應予優先適用，職此，因同時觸犯刑事
    法律及違反行政法上義務規定之行為，行政機關得否科以與
    刑罰相類之行政罰處罰，端視該行為之刑事訴追或審判程序
    終局結果而定，在刑事訴追、審判程序尚未終局確定前，行
    政機關自不得逕予裁罰，至於沒入或其他種類行政罰，因兼
    具維護公共秩序之作用，為達行政目的，行政機關仍得併予
    裁處，又此所稱「其他種類行政罰」，係指違反行政法上之
    義務應受「裁罰性」之「不利處分」而言，依行政罰法第2
    條規定，應包括限制或禁止行為之吊扣證照處分在內。
  2.再按刑事訴訟法第253 條之1 及第253 條之2 規定：觸犯刑
    事法律之犯罪行為，除得經檢察官之起訴，並由法院審理後
    ，為有罪科刑、無罪、免訴、不受理、不付審理之裁判外，
    如檢察官認該行為所涉為死刑、無期徒刑或最輕本刑3 年以
    上有期徒刑以外之罪，於參酌刑法第57條所列事項及公共利
    益之維護，認以緩起訴為適當者，得定1 年以上3 年以下之
    緩起訴期間為緩起訴處分，並同時命被告為金錢給付、勞務
    給付及處遇措施的部分，應得被告之同意，蓋其涉有被告之
    人身自由及財產的拘束，且產生未經裁判即終局處理案件之
    實質效果，自應考慮被告之意願。是緩起訴處分令異議人向
    指定之公益團體、地方自治團體或社區提供義務勞務給付，
    雖非刑法所定刑罰之種類，然已對異議人名譽、心理產生相
    當制約並影響被告之自由等權利，揆諸前揭規定及說明，緩
    起訴處分已產生實質刑罰效果，應實質該當行政罰法第26條
    第1 項之「依刑事法律」之處罰效果。又據刑事訴訟法第25
    3 條之3 第1 項規定：檢察官為「緩起訴」處分者，於「緩
    起訴」之猶豫期間內，最終是否會被檢察官提起公訴，猶懸
    而未定，亦即「緩起訴」處分於猶豫期間內尚未具有實質之
    確定力，檢察官仍得根據上開規定依職權或依告訴人之聲請
    ，將被告「緩起訴」處分撤銷。而行政罰法第26條明定一事
    不二罰原則，應受行政罰之行為如經不起訴處分或為無罪、
    免訴、不受理、不付審理之裁判「確定」者，始得依違反行
    政法上義務規定裁處之，並未包括「緩起訴」處分在內，雖
    「緩起訴」處分之最終使被告免於刑事訴追之效果與「不起
    訴」處分之效果相同，但亦必須待緩起訴處分實質確定時，
    被告才最終地確定免於受刑事訴追，原處分機關始得為行政
    裁罰，亦即在緩起訴期間內即猶豫期間期滿前，該緩起訴處
    分仍有被撤銷之可能，此時原處分機關若依法為行政裁決，
    將使受處分人有同時遭受行政處罰及刑事訴追之危險，顯與
    行政罰法第26條規定之立法意旨相違背。準此，於違反行政
    法上義務之行為，業經刑事緩起訴處分之情形下，行政機關
    應待緩起訴處分實質確定（即緩起訴猶豫期間經過而未經撤
    銷），行為人已最終確定免於受刑事訴追或處罰時，行政機
    關方得為行政裁罰。
  3.本院查，異議人所為本件酒後駕車之交通違規行為，因同時
    涉犯刑法之公共危險罪而經警移送臺灣桃園地方法院檢察署
    偵查，而該案經檢察官偵查後依職權為緩起訴處分，緩起訴
    處分於99年11月10日期滿，業如前述。是以，揆諸前揭說明
    ，異議人既因同一酒後駕車行為同時觸犯刑事法律及違反行
    政法上義務，其中刑事部分並經檢察官為處分緩起訴，因該
    緩起訴期間尚未屆滿，異議人尚未經終局確定無庸受刑事處
    罰前，基於「一事不二罰」之行政罰原則，自不得依行政規
    定逕予裁罰。
  4.原處分機關雖援引法務部行政罰諮詢小組第1 次會議紀錄結
    論而謂：「緩起訴」本質上屬「附條件之不起訴處分」，應
    有行政罰法第26條第2 項之適用等語。惟按法官依據法律獨
    立審判，憲法第80條定有明文，各機關依其職掌就有關法規
    為釋示之行政命令，法官於審判案件時，固可予以引用，但
    仍得依據法律，表示適當之不同見解，並不受其拘束；司法
    行政機關所發司法行政上之命令，如涉及審判上之法律見解
    ，僅供法官參考，法官於審判案件時，亦不受其拘束（司法
    院大法官會議解釋釋字第216 號解釋意旨參照），是原處分
    機關所援引之交通部函釋（95年7 月17日交路字第09500069
    86號函），僅得供本院參考，本院並不受其拘束，併此敘明
    。
  (三)綜上所述，異議人甲○確有上開酒後駕車之違規行為，惟緩
    起訴期間尚未屆滿，原處分機關即逕依道路交通管理處罰條
    例第35條第1 項第1 款規定，裁處異議人罰鍰4 萬5,000 元
    難認合法，異議有理由。因本件酒後駕車部分為單一違規行
    為，罰鍰、吊扣處分及道安講習為其法律效果，三者無從區
    分，應由本院將原處分撤銷，自為裁罰如主文第二項所示，
    以期適法。
五、道路交通管理處罰條例第68條之規定雖於99年5 月5 日修正
    公布，而於99年9 月1 日施行，惟按「行為後法律或自治條
    例有變更者，適用行政機關最初裁處時之法律或自治條例。
    但裁處前之法律或自治條例有利於受處罰者，適用最有利於
    受處罰者之規定。」，行政罰法第5 條定有明文，該法所規
    範之法律變更適用原則係以「行為時」及「行政機關最初裁
    處時」為比較適用之基準，非如刑法以「行為時」及「裁判
    時」為其比較依據，其目的無非行政爭訟程序主要功能在於
    審查原行政罰裁處之合法性及合目的性，若以裁判時之法規
    狀態為判斷合法性之基準，無異使行政訴訟之功能、理論欠
    缺一貫性，且將使受處分者產生僥倖之心理，希冀期待法規
    之變動，徒增救濟程序之費時、費力。是以，本件原處分機
    關裁決時及異議人違規行為時均在99年9 月1 日前，自無庸
    為新舊法律之比較適用，併此敘明。
六、據上論斷，應依道路交通管理處罰條例第87條第2 項、道路
    交通案件處理辦法第20條前段，裁定如主文。
中    華    民    國    99    年    10    月    14    日
                      交通法庭法  官    陳德池
以上正本證明與原本無異。
如不服本裁定，應於裁定送達後5 日內向本院提出抗告狀。
                              書記官  李玉華
中    華    民    國    99    年    10    月    14    日

司法院資訊處製作；財團法人民間司法改革基金會備份。
